臺灣高等法院民事判決
111年度重上字第303號
上  訴  人  林本源  
            林本富  
            陳林美  
            范小玲  
            范秋琴  
            范小燕  
            范英妹  
            范貴子  
            范麗珍  
            林有儀  
            林有田  
            林有忠  
            林有明  
            蘇林葉  
            林  珠  
            林月裡  
            林春生  
            林炳煌  
            秦林梅  
            林冠宏  
上  一  人
法定代理人  王紀梅  
上  訴  人  劉春美（即林友信之承受訴訟人）

            林軍翰（即林友信之承受訴訟人）

            林致耀（即林友信之承受訴訟人）

            林怡汝（即林友信之承受訴訟人）

            林怡萍（即林友信之承受訴訟人）


            林楷臻（即林友信之承受訴訟人）

共      同
訴訟代理人  李德正律師                      
複  代理人  廖乃慶律師
被  上訴人  新北市政府

法定代理人  侯友宜  
訴訟代理人  李承志律師
            黃文承律師
上列當事人間請求確認所有權存在等事件，上訴人對於中華民國
111年1月14日臺灣新北地方法院109年度重訴字第772號第一審判
決提起上訴，本院於111年11月2日言詞辯論終結，判決如下：
    主      文
上訴駁回。
第二審訴訟費用由上訴人負擔。
    事實及理由
上訴人主張：日據時期臺北州海山郡三峽庄劉厝埔271、271-1
  、273-1、273-3號番地（下稱系爭番地）為訴外人林乞所有，
  於昭和年間因坍沒成為河川敷地而削除所有權登記。系爭番地
  於光復後始浮覆，現為新北市三峽區大學段1小段188-11、188
  -13、188-14、188-22、188-23地號土地之一部分，即如新北
  市樹林地政事務所民國109年7月17日土複字第171300號複丈成
  果圖表（下稱附圖）所示編號188-11(1)(面積6.89平方公尺)
  、188-13(1)(面積8.64平方公尺)、188-13(2)(面積25.05平方
  公尺)、188-14(2)(面積22.86平方公尺)、188-22(2)部分(面
  積196.91平方公尺)、188-23(3)(面積53.89平方公尺)、188-2
  3(4)(面積39.26平方公尺)、188-23(6)(面積17.88平方公尺)
  、188-23(7)(面積87.07平方公尺)、000-00(00)(面積0.49平
  方公尺)、000-00(00)(面積0.46平方公尺)土地(下合稱系爭土
  地)，系爭土地於100年2月1日以接管原因登記為被上訴人所有
  ，管理機關為新北市政府養工處（下稱系爭登記）。然依土地
  法第12條規定，系爭土地業已浮覆，林乞之所有權即當然回復
  。林乞於52年1月25日死亡，伊等為林乞之全體繼承人，因繼
  承而取得系爭土地，系爭土地現又已回復原狀，伊等所有權亦
  當然回復，自得依民法第767條第1項中段、第828條準用第821
  條規定，請求被上訴人將系爭登記予以塗銷（原審為上訴人全
  部敗訴之判決，上訴人不服，提起上訴），並上訴聲明為：㈠
  原判決廢棄。㈡確認系爭土地為上訴人公同共有。㈢被上訴人應
  將系爭登記予以塗銷。
被上訴人則以：系爭土地已於66年9月5日辦理第一次所有權登
  記為臺灣省政府所有，上訴人自斯時起即可行使除去妨害請求
  權，卻遲至109年12月18日始提起本件訴訟，應已罹於民法第1
  25條所定15年消滅時效。又上訴人主張系爭土地未依法定程序
  辦理第一次所有權登記之事實為變態事實，應由上訴人負舉證
  責任，然上訴人並未舉證證明等語，資為抗辯。並答辯聲明：
  上訴駁回。
上訴人主張伊為林乞之繼承人或再轉繼承人。日據時期系爭番地為林乞所有，於23年（即昭和9年）3月25日因河川敷地辦理閉鎖登記，嗣系爭番地浮覆，經分割變更後編為系爭土地。又系爭土地於66年9月5日以新登錄為原因辦理第一次登記，所有權人為臺灣省政府，於100年2月1日以接管為原因，所有權人變更為被上訴人，為被上訴人所不爭執，並有附圖、繼承系統表、除戶謄本、戶籍謄本、新北市樹林地政事務所（下稱樹林地政）110年3月3日新北樹地測字第1106142822號函、110年5月7 日新北樹地登字第1106146029號函在卷可稽(見原審卷㈠第75、119至209、245至280、283至325、357至369、425至465頁)，自堪信為真正。
上訴人請求確認系爭土地為伊等公同共有；並依民法第767條第
  1項、第828條準用第821條規定，請求被上訴人應將系爭登記
  予以塗銷，然為被上訴人否認，並以前開情詞置辯。經查：
  ㈠被上訴人得為時效抗辯：
　⒈按所有人對於無權占有或侵奪其所有物者，得請求返還之。
    對於妨害其所有權者，得請求除去之。有妨害其所有權之虞
    者，得請求防止之，民法第767條第1項定有明文。又請求權
    因15年間不行使而消滅，亦為同法第125條所明定。復依司
    法院大法官釋字第107、164號解釋意旨，已登記不動產所有
    人之回復請求權或除去妨害請求權，依其性質，固無民法第
    125條消滅時效規定之適用，惟所謂登記應係指依我國法令
    所為之登記而言，日據時期依日本國法令所完成之不動產登
    記不在此列。是真正所有人如未依我國土地法及土地登記規
    則，於土地登記簿登記為所有人，縱於日據時期登記為所有
    人，該真正所有人之物上請求權仍有消滅時效規定之適用，
    應自其所有權遭妨害之日（例如登記為國有之日）起算15年
    （最高法院70年台上字第311號判決先例、110年度台上大字
    第1153號裁定、100年度台上字第185號判決、105年度台上
    字第2019號判決、109年度台上字第2412號判決意旨參照）
    。
  ⒉經查，系爭土地浮覆後，上訴人之所有權無待向地政機關申
    請辦理所有權第一次登記，而當然回復，為兩造所不爭執，
    先予認定。而系爭土地於66年9月5日以新登錄為原因辦理第
    一次登記，所有權人為臺灣省政府，於100年2月1日以接管
    為原因，所有權人變更為被上訴人，已如前述，可見上訴人
    並未曾依我國土地法及土地登記規則於土地登記簿登記為系
    爭土地之所有人甚明，則上訴人本於系爭土地所有權，依民
    法第767條第1項規定行使物上請求權，自有民法第125條消
    滅時效規定之適用，且應自系爭土地第一次登記之日即66年
    9月5日起算，惟上訴人迄109年12月18日始提起本件訴訟（
    見原審卷㈠第11頁民事起訴狀收狀戳日期），距系爭土地第
    一次登記之日已逾15年，則被上訴人為時效抗辯，即屬有據
    。
　㈡被上訴人行使時效抗辯並未違反誠信原則：
　⒈次按民法第128條規定消滅時效自請求權可行使時起算，所謂
    「可行使時」，係指請求權人行使其請求權客觀上無法律上
    之障礙而言，要與請求權人主觀上何時知悉其可行使無關。
    請求權人因疾病、權利人不在、權利存在之不知或其他事實
    上障礙，不能行使請求權者，則時效之進行不因此而受影響
    （最高法院63年台上字第1885號判決先例、95年度第16次民
    事庭會議決議參照）。又債務人於消滅時效完成前，如因其
    行為（不論有無過失），妨礙債權人行使權利，致其請求權
    罹於時效，如許債務人為時效之抗辯，依其情形有失公允；
    或因債務人之行為使債權人信賴而未及時行使權利中斷時效
    ，俟時效完成後，債務人為時效抗辯，即與其前之行為有所
    矛盾；或有其他特別情事，因其權利之行使，將致權義狀態
    顯然失衡，類此情形始得認係違反誠信原則，禁止債務人行
    使該抗辯權（最高法院103年度台上字第1119號、第2501號
    判決意旨參照）。
　⒉上訴人雖主張樹林地政為系爭土地第一次登記前，未踐行正
    當法律程序，被上訴人行使時效抗辯有違誠信原則，並違反
    憲法第15條「人民財產權應予保障」意旨云云。經查，本院
    審理中函詢系爭土地辦理第一次登記相關資料，經新北市板
    橋地政事務所回覆稱：「...係以本所66年收件板登字第332
    79號登記申請案辦理土地所有權第一次登記，自應依上開受
    理登記時之規定辦理...再次確認本所確無相關圖籍、簿冊
    、案件、公文等檔案之檔存...」、「本所66年收件板登字
    第33279號之登記案件，已逾土地登記規則第19條規定『登記
    申請書及其附件自登記完畢之日起保存15年』，業已依檔案
    法規定辦理銷毀」等語，有該所111年6月7日新北板地登字
    第1116019422函、111年7月11日新北板地籍字第1116021726
    號函存卷可考（見本院卷第227至228、245頁），可知，本
    件因年代久遠，檔存資料固查無66年9月5日系爭土地所有權
    第一次登記之原卷，惟依該函覆可知當時確已依法辦理登記
    ，自應認於斯時起即處於客觀可行使所有權妨害除去請求權
    之狀態。況本件妨害除去請求權時效並非自系爭土地浮覆時
    起算，而系爭土地第一次登記既經公示，上訴人並非難以知
    悉，其自第一次登記之日起，處於客觀可行使所有權妨害除
    去請求權之狀態，無事實上之障礙，故系爭土地登記前有無
    踐行正當法律程序，實不妨礙登記後上訴人塗銷登記請求權
    之行使，而與其請求權罹於時效無涉，自無據以禁止被上訴
    人行使時效抗辯權之理。上訴人復未能證明被上訴人有何妨
    礙其行使權利、信賴被上訴人不為時效抗辯或其他類此特別
    情事，難認被上訴人為時效抗辯，將致兩造權義狀態顯然失
    衡。故此，被上訴人行使時效抗辯即屬正當。上訴人主張被
    上訴人為時效抗辯，侵害上訴人之財產權，違反憲法第15條
    「人民財產權應予保障」意旨，有違誠信原則云云，委無可
    採。
　⒊至上訴人另主張在最高法院103年第9次民事庭會議決議就土
    地法第12條第2項採當然回復說之見解以前，其等非系爭土
    地所有權人，無從行使物上請求權訴請塗銷登記，該會議決
    議後，始認法律上障礙已排除云云，惟該會議是否作成所有
    權當然回復說之法律見解，與上訴人事實上得行使請求權卻
    未行使一節無涉；況上開決議於103年作成前，上訴人之請
    求權早已罹於時效，上訴人執此為由，主張有法律上障礙存
    在云云，亦非可採。　
　㈢按原告提起確認所有權存在之訴，而其所有物返還請求權或
    所有權妨害除去請求權之消滅時效已完成者，經被告就此抗
    辯後，原告自無即受確認判決之法律上利益（最高法院32年
    上字第4198號判決先例參照）。上訴人依民法第767條第1項
    、第828條準用第821條規定主張物上請求權，已罹於15年消
    滅時效，被上訴人為時效抗辯，為有理由，已如上述。則上
    訴人請求確認系爭土地為其等公同共有，被上訴人並應將系
    爭登記予以塗銷，即不應准許。
綜上所述，上訴人依民法第767條第1項、第828條準用第821條
  規定，請求確認系爭土地為其等公同共有，被上訴人並應將系
  爭登記予以塗銷之判決，均為無理由，不應准許。從而，原審
  所為上訴人敗訴之判決，並無不合。上訴意旨指摘原判決不當
  ，求予廢棄改判，為無理由，應駁回其上訴。
本件事證已臻明確，兩造其餘之攻擊或防禦方法及所用之證據
  ，經本院斟酌後，認為均不足以影響本判決之結果，爰不逐一
  論列，附此敘明。
據上論結，本件上訴為無理由，判決如主文。
中　　華　　民　　國　　111 　年　　11　　月　　30　　日
                  民事第五庭    
                      審判長法  官  呂淑玲
                            法  官  洪純莉
                            法  官  陳君鳳
正本係照原本作成。
如不服本判決，應於收受送達後20日內向本院提出上訴書狀，其
未表明上訴理由者，應於提出上訴後20日內向本院補提理由書狀
（均須按他造當事人之人數附繕本）上訴時應提出委任律師或具
有律師資格之人之委任狀；委任有律師資格者，另應附具律師資
格證書及釋明委任人與受任人有民事訴訟法第466條之1第1項但
書或第2項所定關係之釋明文書影本。如委任律師提起上訴者，
應一併繳納上訴審裁判費。
中　　華　　民　　國　　111 　年　　11　　月　　30　　日

  　　　　　　　　　　　　　書記官  郭姝妤